ACORDAO-COMPLETO-2530824

ACÓRDÃO 3789/2022 ATA 25/2022 - SEGUNDA CÂMARA

VISTOS, relatados e discutidos estes autos que, no presente momento, tratam de monitoramento da determinação proferida pelo item 9.6 do Acórdão 5683/2015-TCU-Segunda Câmara, ao julgar a correspondente tomada de contas especial sobre os indícios de irregularidade no âmbito do Convênio 3.260/2001 (Siafi 436790) celebrado com a Fundação Nacional de Saúde (Funasa) para a efetiva operação do sistema de esgotamento sanitário, com a estação de tratamento, no bairro São Bento junto ao Município de Buerarema - BA;
ACORDAM os Ministros do Tribunal de Contas da União, reunidos em Sessão da 2ª Câmara, ante as razões expostas pelo Relator, em:
9.1. assinalar, como prejudicado, o atual cumprimento da determinação prolatada pelo item 9.6 do Acórdão 5683/2015-TCU-Segunda Câmara;
9.2. promover a pronta retirada do apensamento do TC Processo 033.882/2020-7 (CBEX) , TC Processo 033.883/2020-3 (CBEX) , TC Processo 033.886/2020-2 (CBEX) e TC Processo 033.884/2020-0 (CBEX) , além do TC Processo 033.880/2020-4 (CBEX) , sobre o presente processo, tendo esse apensamento sido eventualmente feito, de forma espontânea, pela unidade técnica;
9.3. promover, se ainda não foi feito, o imediato andamento e prosseguimento do TC Processo 033.882/2020-7 (CBEX) , TC Processo 033.883/2020-3 (CBEX) , TC Processo 033.886/2020-2 (CBEX) e TC Processo 033.884/2020-0 (CBEX) , além do TC Processo 033.880/2020-4 (CBEX) , tratando ali das respectivas cobranças executivas resultantes do Acórdão 5.683/2015 proferido pela 2ª Câmara do TCU no bojo do original processo de tomada de contas especial;
9.4. promover o específico arquivamento do presente TC Processo 012.013/2012-9 em relação aí, apenas, ao cumprimento do item 9.6 do Acórdão 5683/2015-TCU-Segunda Câmara diante da atual inviabilidade de cumprimento da respectiva determinação do TCU; 
9.5. solicitar que a Segecex informe a Seproc, entre outras unidades técnicas da Secretaria do TCU, sobre a necessidade de não promover, por iniciativa própria, o apensamento dos respectivos processos de cobrança executiva (CBEX) ao original processo de tomada de contas especial (TCE) , quando esse original processo de TCE tiver o prosseguimento para a futura solução de outras questões processuais ou materiais adjacentes, pois o referido apensamento pode resultar no indesejado atraso sobre a efetiva execução nas CBEX do débito imputado ou da multa aplicada em desfavor dos responsáveis, sem prejuízo, todavia, de a unidade técnica poder realizar esse apensamento após o pleno e efetivo ajuizamento das correspondentes cobranças executivas em sintonia, entre outros, com o art. 81, III, da Lei n.º 8.443, de 1992;
9.6. enviar a cópia do presente Acórdão, com o Relatório e a Proposta de Deliberação, ao Município de Inhuma - PI e à Fundação Nacional de Saúde, para ciência; e
9.7. enviar a cópia do presente Acórdão, com o Relatório e a Proposta de Deliberação, além das cópias do parecer da unidade técnica e do relatório de visita pela Funasa (Peça 175) , ao Ministério Público do Estado da Bahia e ao INEMA - Instituto do Meio Ambiente e Recursos Hídricos da Bahia, para ciência e adoção das providências cabíveis em função aí, por exemplo, dos malsinados impactos da ausência de conclusão da ETE sobre as questões ambientais, a despeito de essa ETE estar prevista no aludido Convênio n.º 3260/2001.

Monitoramento da determinação proferida pelo item 9.6 do Acórdão 5.683/2015-TCU-2ª Câmara, ao apreciar a presente tomada de contas especial sobre os indícios de irregularidade no âmbito do Convênio 3.260/2001 (SIAFI 436790), celebrado com a Fundação Nacional de Saúde (Funasa), com vistas à efetiva operação do sistema de esgotamento sanitário e estação de tratamento no bairro São Bento, no Município de Buerarema  BA.

Segunda Câmara

Fundação Nacional de Saúde.

3. Responsáveis: ACDC Construções Eireli - ME (CNPJ 13.690.292/0001-83); Orlando de Oliveira Filho (CPF XXX.130.305-XX); Município de Buerarema - BA (CNPJ 13.721.188/0001-09).

13.1. Ministros presentes: Bruno Dantas (Presidente) e Augusto Nardes.
13.2. Ministro-Substituto convocado: Marcos Bemquerer Costa.
13.3. Ministro-Substituto presente: André Luís de Carvalho (Relator).

ACORDAO-COMPLETO-2557169

Acórdão de Relação 6624/2022 - Segunda Câmara

Acórdão de Relação

ANDRÉ DE CARVALHO

Trata-se, no presente momento, de monitoramento da determinação proferida pelo item 9.6 do Acórdão 5683/2015-TCU-Segunda Câmara, ao julgar a correspondente tomada de contas especial sobre os indícios de irregularidade no âmbito do Convênio 3.260/2001 (Siafi 436790) celebrado com a Fundação Nacional de Saúde (Funasa) para a efetiva operação do sistema de esgotamento sanitário, com a estação de tratamento, no bairro São Bento junto ao Município de Buerarema - BA.
2.	O aludido item 9.6 do Acórdão 5.683/2015 foi prolatado pela 2ª Câmara do Tribunal, em síntese, nos seguintes termos:
	" (...) 9.6. determinar à Fundação Nacional de Saúde em conjunto com o Município de Buerarema/BA que no prazo de 180 (cento e oitenta) dias, adotem as providências necessárias à conclusão do objeto do Convênio nº 3260/2001 (SIAFI 436790) , com vistas à efetiva operação do sistema de esgotamento sanitário e estação de tratamento, informando ao Tribunal, no mesmo prazo, as medidas adotadas;  (...) "
3.	Após a análise final do presente feito, o Assessor Jedson Freire Passos lançou o seu parecer conclusivo à Peça 177, com anuência do titular da Secex-TCE (Peça 178) , nos seguintes termos:
	" (...)  HISTÓRICO
2	Após a determinação supracitada, não haviam sido identificadas reposta de qualquer dos envolvidos quanto ao cumprimento da citada determinação. Desta forma, a instrução precedente (peça 164) , com fundamento na delegação de competência do Excelentíssimo Ministro Relator, propôs que fosse realizada diligência à Fundação Nacional de Saúde e ao Município de Buerarema/BA para que, no prazo de quinze dias, encaminhassem o histórico e comprovante das providências adotadas para a conclusão do objeto do Convênio nº 3260/2001 (SIAFI 436790) , com vistas à efetiva operação do sistema de esgotamento sanitário e estação de tratamento.
3	Após as devidas comunicações, a Fundação Nacional de Saúde e ao Município de Buerarema/BA acudiram aos autos conforme peças 175 e 174, respectivamente. Essas respostas serão objeto de análise.
	EXAME TÉCNICO
4	Em sua abordagem, o Município de Buerarema apresentou as seguintes informações (peça 174) :
a) o atual mandatário assumiu a gestão em 2017, ou seja, dezesseis anos após a assinatura do convênio, não tendo sido comunicado da necessidade de concluir qualquer obra (p. 1 e 2) ;
b) a documentação existente apontava que a obra havia sido concluída, conforme prestação de contas encaminhada em 2006 (p. 2) ; e
c) independentemente do que foi relatado, qualquer ação relacionada ao convênio (assinado a 21 anos e encerrado a dezessete anos) e ao acórdão em questão (do ano de 2015) já estariam prescritos, nos termos do atual entendimento do STF (p. 3 a 5) .
5	De sua parte, a Fundação Nacional de Saúde trouxe os seguintes esclarecimentos (peça 175) :
a) para atender a determinação, efetuou visita técnica ao local das obras em novembro/2021 (p. 1, 3 e 11) ;
b) a rede coletora e as ligações domiciliares estavam em aparente funcionamento técnico e inexistia a estação de tratamento (p. 3) ;
c) as vistorias realizadas durante a execução dos serviços apontavam para estágio avançado dos serviços (p. 4) . Todavia:
Em consulta à Prefeitura Municipal de Buerarema/BA, quanto ao interesse desta instituição em concluir, às suas expensas, o objeto do Convênio nº 3260/2001 (SIAFI 436790) , com vistas à efetiva operação do sistema de esgotamento sanitário e estação de tratamento do bairro São Bento, a Procuradoria Jurídica informou que não seria conveniente concluir as obras, devido ao litígio judicial em curso (grifo acrescentado) .
d) A vistoria atual detectou a estação de tratamento completamente destruída e o efluente do esgoto sendo lançado sem tratamento diretamente no rio Macuco (p. 5) ;
e) uma entrevista com um morador antigo indicou que a estação de tratamento foi demolida há muitos anos sem ter entrado em operação (p. 5) ;
f) portanto, a partir dos relatórios existentes e do que foi constatado na vistoria, concluiu-se que a estação de tratamento terá que ser completamente reconstruída (p. 5) ; e
g) anexou fotos comprovando o estado atual dos serviços (inexistência da estação de tratamento e lançamento do esgoto sem tratamento no rio Macuco.
	Análise Técnica
6	Por meio do Acórdão 5683/2015-TCU-Segunda Câmara (peça 59) , esta Corte julgou irregulares as contas do gestor envolvido e do ente federado por irregularidades no convênio em questão, as quais foram descritas no relatório como sendo: execução parcial dos serviços, não emprego da contrapartida e não aplicação dos recursos no mercado financeiro (peça 61, p. 20) .
7	Em especial, destacamos o fato de que os envolvidos foram condenados a ressarcir os recursos em decorrência da ausência parcial de funcionalidade da obra. A esse respeito, o relatório destaca o seguinte (peça 61, p.2) :
6. Posteriormente a Caixa Econômica Federal, credenciada pela Funasa, realizou vistorias na obra, em 16/12/2003 e 7/1/2004, tendo emitido Relatório de Vistoria e Avaliação do Estágio de Obras, no qual apresenta as seguintes conclusões: as obras encontravam-se paralisadas, percentual de obra executado 84,17%, correspondente a R$ 103.128,08 com metas do Plano de Trabalho parcialmente atendidas, contudo, quanto à funcionalidade, o objetivo não teria sido atendido, sendo calculado em 50% o percentual das metas que alcançaram o benefício social esperado, já que não se encontrava concluída e posta em funcionamento a ETE, com adoção de solução tecnicamente não correta de jogar o efluente, in natura, diretamente no Rio Macuco. A prefeitura teria informado que a verba alocada para o empreendimento havia sido embargada judicialmente, o que forçou a paralisação das obras (peça 1. p. 161-169 e p. 231-239) . 7. Consta da peça 1, p. 171, a avaliação do PESMS - Programa de Educação
8	Ou seja, em tese, os prejuízos advindos ao convênio em decorrência da ausência de operação da estação de tratamento de esgotos (ETE) foram apreciados quando da prolação do Acórdão 5683/2015-TCU-Segunda Câmara.
9	Todavia, antevendo os prejuízos ambientais em decorrência do não funcionamento da ETE, esta Corte incluiu a determinação hora monitorada.
10	As respostas trazidas pelos envolvidos mostra que não houve o cumprimento da determinação, seja porque a completude da obra aludida pelo ente municipal está lastreada em documentos antigos já apreciados no julgamento das contas pelo TCU ou porque a vistoria realizada pela Funasa foi em período superior ao afixado na determinação, após emissão da diligência proposta na instrução precedente. Ademais, a vistoria confirmou que efetivamente a ETE não foi concluída, pelo contrário, foi demolida a parte parcialmente concluída.
11	Por outro lado, entendemos que a fiscalização direta dos danos ambientais perpassa as atribuições desta Corte, sendo melhor desempenhadas, no presente caso, pelos órgãos ambientais e ministério público estadual.
12	Dessa forma, uma vez já exauridos as ações para ressarcimento do dano direto decorrente das irregularidades do convênio, opinamos que deva ser encaminhada a presente instrução e o relatório da Funasa para os órgãos ambientais e ministério público da Bahia para que avaliem a conveniência e oportunidade de agirem em proteção ao patrimônio público ambiental.
	PROPOSTA DE ENCAMINHAMENTO
13	Diante do exposto, submetem-se os autos, à consideração superior, propondo:
a) considerar não cumprida a determinação contida no item 9.6 do Acórdão 5683/2015-TCU-Segunda Câmara;
b) encaminhar cópia da presente instrução e do relatório de visita da Funasa (peça 175) ao Ministério Público da Bahia e ao INEMA - Instituto do Meio Ambiente e Recursos Hídricos da Bahia; e
c) arquivar os presentes autos."
4.	Enfim, por intermédio do Exmo. Sr. Subprocurador-Geral Paulo Soares Bugarin, o MPTCU anuiu, em essência, à aludida proposta da unidade técnica em face aí, especialmente, da adicional proposta para a aplicação de multa em desfavor dos responsáveis pelo descumprimento da aludida determinação do TCU, tendo lançado, para tanto, o seu parecer à Peça 179 nos seguintes termos:
	" (...) Cuidam os autos de tomada de contas especial instaurada pela Fundação Nacional de Saúde - Coordenação Regional da Bahia (Funasa) em desfavor do Sr. Orlando de Oliveira Filho, ex-prefeito de Buerarema/BA (gestão 1º/1/2001 a 31/12/2004) , em razão da execução parcial do objeto pactuado no Convênio 3260/2001 (peça 1, p. 55-59) .
2	O referido ajuste visava a construção de rede de esgotamento sanitário e estação de tratamento (ETE) no bairro São Bento, com 65 ligações domiciliares, além da implementação do Programa de Educação em Saúde e Mobilização Social (PESMS) . Contudo, a execução se deu de forma parcial, uma vez que a ETE não foi concluída e as ações educacionais não foram promovidas. Os repasses federais alcançaram o montante de R$ 120.000,00 (valor histórico; peça 1, p. 103) , e o município não aportou a contrapartida prevista, de R$ 6.315,79 (valor histórico) .
3	Por meio do Acórdão 5683/2015-TCU-Segunda Câmara (peça 59) , esta Corte julgou irregulares as contas do gestor envolvido, da construtora e do ente federado, que foram condenados a ressarcir os recursos em decorrência da ausência parcial de funcionalidade da obra.
4	Desta feita, a unidade técnica procedeu ao monitoramento da referida decisão, que foi objeto de notificação aos responsáveis em setembro de 2015 (peças 65, 66, 68 e 69) , especificamente em relação à determinação contida em seu item 9.6:
9.6. determinar à Fundação Nacional de Saúde em conjunto com o Município de Buerarema/BA que no prazo de 180 (cento e oitenta) dias, adotem as providências necessárias à conclusão do objeto do Convênio nº 3260/2001 (SIAFI 436790) , com vistas à efetiva operação do sistema de esgotamento sanitário e estação de tratamento, informando ao Tribunal, no mesmo prazo, as medidas adotadas. (Grifei.) 
5	Por meio de diligência à Fundação Nacional de Saúde e ao Município de Buerarema/BA (autorizada em 23/9/2021; peças 165, 167-169 e 172) , o atual prefeito, Sr. Vinícius Ibrann Dantas Oliveira, empossado em 2017, alegou não ter tomado conhecimento da necessidade de dar continuidade à execução do objeto do Convênio 3260/2001, e que o acórdão em questão estaria prescrito segundo o entendimento do STF (peça 174) . A Fundação Nacional de Saúde realizou visita in loco em novembro de 2021 e constatou que a rede coletora e as ligações domiciliares estavam em aparente funcionamento técnico, sem a correta destinação dos dejetos coletados, que continuavam sendo lançados sem tratamento no rio Macuco, uma vez que a estação de tratamento parcialmente executada durante a vigência do convênio foi completamente demolida (peça 175, p. 5) . Além disso, em consulta à Prefeitura de Buerarema/BA, a concedente foi informada, por meio da Procuradoria Judicial, de que não seria conveniente concluir as obras ante a existência de litígio judicial em curso (peça 175, p. 4) .
6	A despeito de concluir que a determinação em exame restou descumprida, a unidade técnica ponderou que a fiscalização de eventuais danos ambientais decorrentes da destinação irregular do esgoto seria responsabilidade dos órgãos ambientais e do Ministério Público Estadual. Diante disso, submeteu proposta de encaminhamento nos seguintes termos:
a) considerar não cumprida a determinação contida no item 9.6 do Acórdão 5683/2015-TCU-Segunda Câmara;
b) encaminhar cópia da presente instrução e do relatório de visita da Funasa (peça 175) ao Ministério Público da Bahia e ao INEMA - Instituto do Meio Ambiente e Recursos Hídricos da Bahia; e 
c) arquivar os presentes autos. (Peça 177, p. 3.) 
II
7	Das análises que antecederam o Acórdão 5683/2015-TCU-Segunda Câmara, depreende-se que a determinação do item 9.6 se fez necessária ante a constatação de que a ETE não tinha condições de entrar em funcionamento, e dos evidentes prejuízos ambientais decorrentes disso:
Quanto à compatibilidade: Os 15,83% encontrados como a executar impedem a compatibilidade com o objetivo do convênio, já que não concluída e posta em funcionamento a ETE. Mas, foi feito um 'by pass', perto da ETE, jogando o efluente in natura, diretamente no poluído Rio Macuco que corta a Cidade de Buerarema. Solução de emergência, mas tecnicamente não a correta para um local onde se tem um projeto de esgotamento e tratamento. (Grifei. Vistoria realizada em jan/2004; peça 1, p. 167.) 
8	A jurisprudência é clara no sentido de que as determinações do TCU têm caráter cogente e não podem ser descumpridas com base em parecer da procuradoria de entidade jurisdicionada. Em caso de insatisfação com a medida imposta, o responsável, sob pena de multa, deve valer-se das vias recursais à sua disposição no âmbito do Tribunal, não lhe cabendo simplesmente optar por não atendê-la (Acórdãos 275/2012 e 476/2016, ambos do Plenário) .
9	No caso em apreço, tem-se que a Funasa e o município foram regularmente notificados a respeito da decisão proferida, conforme documentos recebidos respectivamente em 11/9/2015 (peças 66 e 68) e em 15/9/2015 (peças 65 e 69) . Desde então, não houve qualquer comunicação a este Tribunal no sentido de demonstrar as providências adotadas a fim de atender à determinação, ou mesmo de justificar o seu descumprimento. Tampouco consta que os responsáveis tenham se valido da via recursal para questionar a medida imposta.
10	Considerando o prazo de 180 dias estipulado para cumprimento da determinação, tem-se que os responsáveis estão inadimplentes desde março de 2016, e foram diligenciados por este Tribunal em setembro de 2021 (peças 168 e 172) , computando-se um interregno de aproximadamente 5 anos e meio, inferior ao prazo decenal de prescrição da pretensão punitiva, nos moldes doAcórdão 1441/2016-TCU-Plenário.
11	Nesse intervalo, em função da apreciação dos recursos apresentados pelo Sr. Orlando de Oliveira Filho em relação aos itens 9.2, 9.3 e 9.5 do Acórdão 5683/2015-TCU-Segunda Câmara e da correção de erros materiais, as notificações dando ciência do inteiro teor da deliberação à Funasa e ao município foram renovadas (peças 109 e 111) . Consta, portanto, que o Ofício 2530/2018-TCU/Secex-BA foi recebido pela Prefeitura na gestão do Sr. Vinícius Ibrann Dantas Oliveira, em 16/10/2018, não se mostrando pertinente sua alegação de desconhecimento do assunto (peças 111 e 119) .
12	Ademais, uma vez que as determinações do TCU não têm caráter pessoal, ao tomar posse, o gestor municipal deveria ter se inteirado daquelas que estavam pendentes de atendimento, com vistas a garantir a continuidade administrativa:
Ao assumir o cargo, compete ao gestor público inteirar-se das determinações expedidas pelo TCU afetas à sua área de atuação, arcando com a responsabilidade no caso de descumprimento, uma vez que as determinações do Tribunal não têm caráter pessoal (intuitu personae) , pois visam aprimorar a gestão do órgão ou da entidade. (Enunciado do Acórdão 277/2019-TCU-Plenário, conforme Jurisprudência Selecionada) 
O imperativo da continuidade administrativa impele aos destinatários (órgãos ou entidades) , independente de quem seja o administrador que esteja à frente da gestão, o adimplemento das determinações dirigidas, não podendo haver negligência por parte dos sucessores dos agentes aos quais foram endereçadas as demandas da Corte, sob pena de se obstar a eficácia da atividade de controle externo. (Enunciado do Acórdão 2410/2011-TCU-Primeira Câmara, conforme Jurisprudência Selecionada) .
13	O mesmo entendimento se aplica aos dirigentes da Funasa, que também permaneceram omissos durante todo esse tempo, e, nesta oportunidade, se limitaram a levantar informações sobre a situação atual da obra, as quais confirmaram que os problemas ambientais perduram, sem quaisquer perspectivas de solução.
14	Assim, por mais que se mostre pertinente a iniciativa de cientificar o Ministério Público da Bahia e o Instituto do Meio Ambiente e Recursos Hídricos da Bahia (INEMA) a respeito do lançamento de esgoto sem tratamento no rio Macuco, não se pode deixar de aplicar multa aos responsáveis pelo inadimplemento da determinação exarada por este Tribunal; não cabendo audiência prévia em relação aos gestores notificados por meio dos ofícios de peças 65 e 66, uma vez que essa possibilidade lhes foi devidamente comunicada, nos termos do § 3º do art. 268 do Regimento Interno do TCU.
15	Ante o exposto, este representante do Ministério Público de Contas manifesta-se essencialmente de acordo com o encaminhamento alvitrado pela unidade técnica (peça 177, p. 3) , sugerindo que:
a) seja acrescentada proposta de aplicação de multa, fundamentada no § 1º do art. 58 da Lei 8.443/92 (peças 65 e 66) , aos gestores que descumpriram a determinação do item 9.6 do Acórdão 5683/2015-TCU-Segunda Câmara no prazo de 180 dias estabelecido - Sr. Mardes Lima Monteiro de Almeida, prefeito de Buerarema/BA de 2013 a 2016, e Sr. Antônio Henrique de Carvalho Pires, ex-presidente da Funasa; e
b) seja avaliada a oportunidade e conveniência de promover a audiência dos prefeitos e dirigentes da Funasa que sucederam os gestores citados acima, tendo em vista que eles permaneceram inertes em relação ao descumprimento configurado, contribuindo para que o sistema de esgoto sanitário do bairro São Bento funcionasse de forma precária e irregular até os dias atuais." 
5.	Foi promovido o apensamento, contudo, de alguns processos ao presente feito sob as seguintes condições: (i) TC Processo 033.880/2020-4, cuidando aí da cobrança executiva sobre o débito apurado pelo Acórdão 5683/2015-TCU-Segunda Câmara em desfavor de Orlando de Oliveira Filho, além da ACDC Construções - Eireli; (ii) TC Processo 033.882/2020-7, tratando ali da cobrança executiva sobre o débito apurado pelo Acórdão 5683/2015-TCU-Segunda Câmara em desfavor de Orlando de Oliveira Filho, além do Município de Buerarema - BA; (iii) TC Processo 033.883/2020-3, cuidando aí da cobrança executiva sobre o débito apurado pelo Acórdão 5683/2015-TCU-Segunda Câmara em desfavor de Orlando de Oliveira Filho; (iv) TC Processo 033.884/2020-0, tratando ali da cobrança executiva sobre o débito apurado pelo Acórdão 5683/2015-TCU-Segunda Câmara em desfavor da ACDC Construções Eireli; e (v) TC Processo 033.886/2020-2, cuidando aí da cobrança executiva sobre o débito apurado pelo Acórdão 5683/2015-TCU-Segunda Câmara em desfavor de Orlando de Oliveira Filho. 
É o Relatório.

Vladimir Soares Santos (OAB-BA 40.043), entre outros, representando Orlando de Oliveira Filho.

Subprocurador-Geral Paulo Soares Bugarin.

TOMADA DE CONTAS ESPECIAL. FUNDAÇÃO NACIONAL DE SAÚDE. MONITORAMENTO DA DETERMINAÇÃO PROLATADA PELO ACÓRDÃO 5.683/2015. NÃO CUMPRIMENTO DA DETERMINAÇÃO. ATUAL DESNECESSIDADE, CONTUDO, DO PLENO CUMPRIMENTO DESSA DETERMINAÇÃO. PROSSEGUIMENTO DO FEITO PARA OS PROCESSOS APARTADOS DE CBEX. COMUNICAÇÃO.

TOMADA DE CONTAS ESPECIAL (TCE)

Secretaria de Controle Externo de Tomada de Contas Especial (Secex-TCE).

Trata-se, no presente momento, de monitoramento da determinação proferida pelo item 9.6 do Acórdão 5683/2015-TCU-Segunda Câmara, ao julgar a correspondente tomada de contas especial sobre os indícios de irregularidade no âmbito do Convênio 3.260/2001 (Siafi 436790) celebrado com a Fundação Nacional de Saúde (Funasa) para a efetiva operação do sistema de esgotamento sanitário, com a estação de tratamento, no bairro São Bento junto ao Município de Buerarema - BA.
2.	Como visto, a 2ª Câmara do TCU teria prolatado o aludido item 9.6 do Acórdão 5.683/2015, em suma, nos seguintes termos:
" (...) 9.6. determinar à Fundação Nacional de Saúde em conjunto com o Município de Buerarema/BA que no prazo de 180 (cento e oitenta) dias, adotem as providências necessárias à conclusão do objeto do Convênio nº 3260/2001 (SIAFI 436790) , com vistas à efetiva operação do sistema de esgotamento sanitário e estação de tratamento, informando ao Tribunal, no mesmo prazo, as medidas adotadas;  (...) "
3.	Por conseguinte, no âmbito do TCU, a Secex-TCE promoveu a diligência junto ao referido município e à Funasa para encaminharem o histórico e o comprovante das providências adotadas para a conclusão do objeto pactuado pelo Convênio n.º 3260/2001 (SIAFI 436790) com vistas à efetiva operação do sistema de esgotamento sanitário e da estação de tratamento de esgoto (ETE) .
4.	Em sua resposta à diligência (Peça 174) , a administração do município apresentou, em suma, os seguintes esclarecimentos: (a) o atual prefeito municipal assumiu a gestão, em 2017 (16 anos após a assinatura do convênio) , não tendo sido comunicado sobre a necessidade de concluir a referida obra; (b) a documentação existente apontaria que a obra teria sido concluída em conformidade com a prestação de contas encaminhada em 2006; e (c) qualquer ação inerente ao convênio, com a assinatura há 21 anos e o encerramento há 17 anos, tendo a prolação do aludido acórdão ocorrido em 2015, já teria sido alcançada pela eventual prescrição.
5.	Por seu turno, à Peça 175, a Funasa apresentou, em síntese, os seguintes esclarecimentos: (a) efetuou a visita técnica ao local das obras, em novembro de 2021, para atender à referida determinação do TCU; (b) a rede coletora e as ligações domiciliares estavam em aparente funcionamento técnico, mas inexistiria a estação de tratamento (ETE) ; (c) as vistorias realizadas, durante a execução dos itens de serviço, apontavam para o avançado estágio do empreendimento; (d) o aludido município teria informado que não mais subsistiria a conveniência na conclusão das obras diante do litígio judicial em andamento; (e) a atual vistoria detectou a ETE completamente destruída, com o efluente do esgoto lançado diretamente, sem tratamento, no rio Macuco; e (f) a ETE teria de ser completamente reconstruída.
6.	Ao analisar, contudo, os esclarecimentos obtidos a partir das aludidas diligências, a Secex-TCE assinalou, em síntese, os seguintes aspectos: (i) os responsáveis já foram condenados, por meio do referido Acórdão 5683/2015-TCU-Segunda Câmara, a ressarcir os recursos em decorrência da parcial ausência de funcionalidade da obra; (ii) os prejuízos decorrentes da ausência de operação da ETE já foram apreciados na prolação do aludido Acórdão 5683/2015-TCU-Segunda Câmara; (iii) os esclarecimentos trazidos pelo referido município e pela Funasa mostram a falta de cumprimento da aludida determinação, tendo sido confirmado que, efetivamente, a ETE não teria sido concluída; e (iv) a direta fiscalização sobre os eventuais danos ambientais ultrapassaria as atribuições do TCU, devendo ser desempenhadas pelos próprios órgãos ambientais e pelo Ministério Público Estadual.
7.	De todo modo, após a análise final do feito, a Secex-TCE assinalou o descumprimento da determinação proferida pelo Acórdão 5683/2015-TCU-Segunda Câmara, com o envio de cópia do parecer da unidade técnica e do relatório de visita pela Funasa (Peça 175) ao Ministério Público do Estado da Bahia e ao INEMA - Instituto do Meio Ambiente e Recursos Hídricos da Bahia, promovendo o subsequente arquivamento do presente processo.
8.	Por seu turno, o Parquet especial anuiu, em essência, à aludida proposta da unidade técnica, tendo sugerido adicionalmente, contudo, a aplicação da multa prevista no art. 58, § 1º, da Lei n.º 8.443, de 1992, em desfavor dos responsáveis pelo descumprimento da referida determinação do TCU (Mardes Lima Monteiro de Almeida, como então prefeito na gestão: 2013-2016, e Antônio Henrique de Carvalho Pires, como então presidente da Funasa) , sem prejuízo de ser avaliada a oportunidade e conveniência de promover a audiência dos sucessores como prefeitos e dirigentes da Funasa, por terem permanecido inertes em relação ao configurado descumprimento da referida determinação, contribuindo para que o sistema de esgotamento sanitário tenha passado a funcionar precariamente até os dias atuais.
9.	O TCU pode incorporar, contudo, o parecer da unidade técnica a estas razões de decidir, promovendo o arquivamento deste feito, sem prejuízo de, se ainda não foi feito, promover o imediato prosseguimento dos referidos processos apartados para as respectivas cobranças executivas.
10.	Ocorre que, após todo esse longo transcurso do tempo, a conclusão da ETE prevista no aludido Convênio n.º 3260/2001 tenderia a ser inviável, e, assim, o TCU pode assinalar, como prejudicado, o futuro cumprimento da referida determinação, devendo deixar, contudo, de aplicar a cogitada multa em desfavor dos presentes gestores, até porque os efetivos responsáveis pela irregularidade, com o dano ao erário, já teriam sido condenados por meio do Acórdão 5683/2015-TCU-Segunda Câmara. 
11.	O TCU deve assinalar como prejudicado, portanto, o futuro cumprimento da aludida determinação diante dos atuais elementos de convicção obtidos no presente processo, sem prejuízo de, se ainda não foi feito, promover o imediato prosseguimento dos referidos processos apartados para as respectivas cobranças executivas. 
Ante o exposto, pugno pela prolação do Acórdão ora submetido a este Colegiado.
TCU, Sala das Sessões, em 26 de julho de 2022.
Ministro-Substituto ANDRÉ LUÍS DE CARVALHO 
Relator